高雄高等行政法院簡易判決
                                       100年度簡字第64號
原      告　台灣中油股份有限公司煉製事業部高雄煉油廠
代  表  人  李順欽
被      告　高雄市政府環境保護局
代　表　人　李穆生  局長
訴訟代理人  羅憶琇
            曾啟清
上列當事人間空氣污染防制法事件，原告不服高雄市政府中華民
國100年2月25日高市府四維法一字第1000019605號訴願決定，提
起行政訴訟，本院判決如下：
    主  文
原告之訴駁回。
訴訟費用由原告負擔。
    事實及理由
一、事實概要︰
    緣被告委託檢測機構正修科技大學於民國99年6月4日針對原
    告廢棄物焚化程序（M64）排放管道P205進行採樣檢測，檢
    測結果發現採樣之空氣污染物汞檢測值為0.126mg/N，逾
    廢棄物焚化爐空氣污染物排放標準所定之標準值0.1mg/N
    ，被告乃於同年7月15日依法告發，並給予原告陳述意見機
    會，原告雖於同年月28日提出意見陳述，惟經被告審酌相關
    事證及陳述意見後，核認原告違反空氣污染防制法第20條第
    1項規定之事實明確，爰依同法第56條第1項規定，裁處新臺
    幣（下同）10萬元罰鍰，並命限期改善。原告對罰鍰部分不
    服，提起訴願，經遭決定駁回，遂提起本件行政訴訟。
二、本件原告主張︰
（一）被告所為裁罰違反司法院釋字第432號解釋所揭示之行政
      法上明確性原則及釋字第423號解釋所揭示之法律保留原
      則，屬違法之行政處分。理由如下：
  １、被告所定廢棄物焚化爐空氣污染物排放標準未有小數點後
      3位之數值，原告經被告檢測結果為0.126mg/N，並未超
      過0.1mg/N及其小數點後四捨五入之計算標準參考（行
      政院環境保護署82年8月11日（82）環署字第21032號函釋
      ：目測判煙不透光率為目測判煙稽查紀錄表所記戴連續12
      次【合計3分鐘】，目測判煙紀錄值之平均值【即每15秒
      目測判讀乙次，連續12次判讀值總和除以12之值】，其值
      小數點後以四捨五入計之。）亦即仍應符合0.1mg/N之
      標準。
  ２、行政院環境保護署（下稱環保署）署長信箱，案件編號：
      11A01240，100年3月18日回復函：
    (1)依廢棄物焚化爐空氣污染物排放標準規定，96年1月1日前
      設立且處理量未達4公噸/小時之廢棄物焚化爐，其汞及其
      化合物之排放標準為0.1mg/N。另依本署97年6月11日環
      署水字第0970043168號函示：「依環保法規進行之檢測及
      監測，對於訂有管制標準且涉及人民權利義務之採樣樣品
      ，其檢測報告出具之位數應與法規所訂標準值、檢測基準
      相同。」依前揭規定，倘主管機關進行公私場所之廢棄物
      焚化爐排放管道重金屬（汞）空氣污染物排放之稽查檢測
      ，其檢測報告欲做為判定該公私場所是否符合法規規定（
      排放標準為0.1mg/N）者，其檢測報告出具之位數應與
      法規所訂標準值相同。
    (2)另依本署99年2月3日環檢一字第0990000451號函發布「檢
      測報告位數表示規定」第5點規定，訂有檢測報告數值修
      整原則，倘有檢測報告之平均數值為0.126mg/N，欲修
      整至小數點以下一位之檢測數值，依前述規定修整原則，
      其最終檢測結果則為0.1mg/N。
  ３、被告據以檢測值0.126mg/N作為裁罰標準，原告並無法
      預見此項標準之擴張解釋，又被告裁罰之意義亦非為以一
      般理工學識上得以理解，據此，被告裁決所依之規範即欠
      缺明確性原則，即不能依此而對無法預見之原告加以裁罰
      ，另被告增加原授權標準所無之規範對原告加以裁罰，已
      構成裁量逾越及裁量濫用，因此被告之裁罰違反授權明確
      性原則及依法行政原則，為一違法之行政處分。
（二）依環保署97年6月11日環署水字第0970043168號函示意旨
      ，有關採樣樣品送驗分析，檢測報告之位數處理原則，須
      依環保法規檢測及監測，對於訂有管制標準且涉及人民權
      利義務之採樣樣品，其檢測報告出具之位數應與法規所訂
      標準值、檢測基準相同。又被告所訂廢棄物焚化爐空氣污
      染物排放標準為0.1mg/N，被告針對原告廢棄物焚化程
      序(M65)排放管道P205進行採樣檢測，檢測採樣之空氣污
      染物汞檢測值為0.126mg/N，依上揭環保署97年6月11日
      函：「其檢測報告出具之位數應與法規所訂標準值、檢測
      基準相同」，本件法規所訂標準值為0.1mg/N（小數點
      以下一位），被告檢測報告出具之位數應修整至小數點以
      下一位之檢測數值。另依環保署99年2月3日環檢一字第09
      90000451號函發布「檢測報告位數表示規定」第5點規定
      ，訂有檢測報告數值修整原則，倘有檢測報告之平均數值
      為0.126mg/N，欲修整至小數點以下一位之檢測數值，
      依前述規定修整原則，其最終檢測結果則為0.1mg/N，
      與被告所訂廢棄物焚化爐空氣污染物排放標準為0.1mg/N
      ，此檢測結果並未逾法規所訂標準值。綜前所述，被告
      未符合依法行政原則，逕以檢測報告之平均數值為0.126m
      g/N，為裁罰依據，而未修整至小數點以下一位之檢測
      數值，依前述規定修整原則，其最終檢測結果則應為0.1m
      g/N。原告據此並無違法可言，被告之行政處分亦已構
      成裁量逾越及裁量濫用等語。並聲明求為判決訴願決定及
      原處分關於罰鍰10萬元部分均撤銷。
三、被告則以︰公私場所排放空氣污染物應符合排放標準，為空
    氣污染防制法第20條第1項所明定業者應遵守之義務。又依
    環保署環境檢驗所99年2月3日環檢一字第0990000451號函發
    布檢測報告位數表示規定「五、（一）當所欲保留最後1位
    數之次位數小於5時，則所保留的最後1位數應維持不變。」
    。且依同規定之附表排放管道中汞之檢測報告最小表示位數
    為小數點以下4位，最多有效位數為3位，本件依據環保署環
    境檢驗所公告標準採樣方法針對污染源採取三個樣品分析汞
    檢測濃度分別為0.151mg/N、0.131mg/N、0.0968mg/N
    ，取其平均值為0.0000000．．．，故正式檢測報告汞檢測
    濃度數值為0.126mg/N（小數點第3位以下捨去），符合3
    位有效位數或小數點以下3位之表示方式，該平均值已超過
    排放量標準值0.1mg/N，達應處罰之污染程度，被告依據
    環保署認證之合格檢驗測定機構所出具檢測報告，進行裁處
    ，而該檢測報告亦依環保署訂定之「檢測報告位數表示規定
    」出具，洵屬有據，於法自無不合；另原告所稱目測判煙不
    透光率因非屬本件之排放管道重金屬檢測，兩者檢測數據表
    示方式自有不同，不得混為一談等語，資為抗辯。並聲明求
    為判決駁回原告之訴。
四、本件如事實概要欄所載之事實，業經兩造分別陳述在卷，並
    有固定污染源空氣污染物檢測報告書、被告99年7月15日高
    市環局一字第0990041097號函、99年9月15日高市環局空處
    字第20-099-090001號執行違反空氣污染防制法案件裁處書
    、99年10月26日高市環局一字第0990063438號函及原告99年
    7月28日煉高字第09901184580號函等附於原處分卷可稽，洵
    堪認定。原告雖以前揭情詞資為爭執，惟查：
（一）按「公私場所固定污染源排放空氣污染物，應符合排放標
      準。」「前項排放標準，由中央主管機關依特定業別、設
      施、污染物項目或區域會商有關機關定之。直轄市、縣（
      市）主管機關得因特殊需要，擬訂個別較嚴之排放標準，
      報請中央主管機關會商有關機關核定之。」「公私場所違
      反第20條第1項‧‧‧處新臺幣2萬元以上20萬元以下罰鍰
      ；其違反者為工商廠、場，處新臺幣10萬元以上100萬元
      以下罰鍰。」空氣污染防制法第20條第1項、第2項及第56
      條第1項分別定有明文。又依環保署95年12月25日環署空
      字第0950101554號令修正公布廢棄物焚化爐空氣污染物排
      放標準第1條規定：「本標準依『空氣污染防制法』第20
      條第2項規定訂定之。」第8條規定：「本標準規定值如附
      表一、二。」附表二廢棄物焚化爐重金屬空氣污染物排放
      標準：「汞及其化合物標準值：0.1mg/N」另環保署99
      年3月5日環檢一字第0990000919號函發布檢測報告位數表
      示規定「五、依循附表所列檢測報告位數表示規定出具檢
      測報告時，除檢測方法或其他相關環保法規另有規定，從
      其規定外，應使用如下之數值修整原則處理最終檢測結果
      ：（一）當所欲保留之最後一位數的次位數小於5時，則
      所保留的最後一位數應維持不變。」附表一：「空氣檢測
      項目：排放管道中汞、檢測報告位數表示：最小表示位數
      ：小數點以下4位，最多有效位數3位。」及環保署95年11
      月1日環署檢字第0950086777號公告排放管道中重金屬檢
      測方法一、規定：「．．．收集之樣品．．．以冷蒸氣原
      子吸收光譜儀（CVAAS）測定汞．．．。」九、規定：「
      ．．．一處污染源3個樣品．．．CVAAS分析汞：．．．以
      分析平均值作為最後的分析值」。
（二）經查，本件被告委託檢測機構正修科技大學於99年6月4日
      針對原告廢棄物焚化程序（M64）排放管道P205進行採樣
      檢測，該校依據環保署所頒布之排放管道中重金屬檢測方
      法規定「‧‧‧樣品品質管制‧‧‧(一處污染源3個樣品
      ) ‧‧‧以分析平均值作為最後的分析值‧‧‧。」及檢
      測報告位數表示規定「五、（一）當所欲保留最後1位數
      之次位數小於5時，則所保留的最後1位數應維持不變。」
      及同規定之附表「排放管道中汞之檢測報告最小表示位數
      為小數點以下4位，最多有效位數為3位」所定之方法及標
      準進行檢驗，先採取3個樣品分析汞檢測濃度分別為0.151
      mg/N、0.131mg/N、0.0968mg/N，取其平均值為0.0
      000000．．．，故正式檢測報告汞檢測濃度數值為0.126m
      g/N（小數點第3位以下捨去），符合3位有效位數或小
      數點以下3位之表示方式，該平均值超過汞排放量標準值
      0.1mg/N，已達應處罰之污染程度，故被告乃予以告發
      ，並於參酌原告所陳述之意見及相關事證後，裁處原告10
      萬元罰鍰，並限期改善完成，揆諸上開規定，並無不合。
（三）原告雖主張：依環保署82年8月11日（82）環署字第21032
      號函釋所揭示之『目測判煙不透光率』之方法及標準，原
      告應符合廢棄物焚化爐空氣污染物排放標準所定之標準值
      0.1mg/N而未違法云云。惟按「公私場所及交通工具排
      放空氣污染物之檢查，其實施方式如下：一、儀器檢查：
      指使用儀器，依中央主管機關規定之方法進行檢查。二、
      官能檢查：（一）目視及目測：．．．目測，指檢查人員
      以肉眼進行粒狀污染物排放濃度之判定。」空氣污染防制
      法施行細則第33條定有明文。準此，有關空氣污染之檢查
      方式區分為儀器檢查及官能檢查二種，並分別適用不同稽
      查程序及檢測數據。本件係檢測機依排放管道中重金屬檢
      測方法實施儀器檢查，其檢測方式與檢測數據自與目測判
      煙不透光率之官能不同，而環保署已頒布採「排放管道中
      重金屬檢測方法」及「廢棄物焚化爐空氣污染物排放標準
      」，並非係採原告所述之「目測判煙不透光率」之方法及
      標準，是原告上開主張，委無可採。原告又訴稱：依環保
      署署長信箱100年3月18日回復函之內容，足證原告依檢測
      報告位數表示規定第5點所規定之修整原則修整後，最終
      檢測結果符合0.1mg/N之標準，原告並無違法云云。惟
      綜觀卷附上述環保署署長信箱回復函之內容，其說明一及
      二部分，僅是闡述相關函示規定，並非認同原告之見解，
      其主要意旨在於說明三部分，即具體案件是否符合法規所
      定之排放標準，仍應由主管機關依「實際情況」認定，是
      據此亦不足為原告有利之認定。
（四）原告另主張：被告認定汞檢測濃度數值為0.126mg/N，
      未修整至小數點以下一位之檢測數值，屬原告無法預見之
      擴張解釋，欠缺規範明確性原則，且構成裁量逾越及裁量
      濫用，亦有違依法行政原則及法律保留原則云云。惟查，
      被告認定汞檢測濃度數值之依據及標準為環保署所頒布之
      「排放管道中重金屬檢測方法」、「檢測報告位數表示規
      定」及其附表，而該等規定均係合法而可採用之作業性行
      政規則，且被告所委託之檢驗機構亦均依上揭行政規則之
      規定檢驗，已如上述，是並無原告所述被告有不可預見之
      擴張解釋，違反依法行政原則、明確性原則、法律保留原
      則及構成裁量逾越、裁量濫用等情事。
五、綜上所述，本件原告之違章行為，事證明確，被告以其違反
    空氣污染防制法第20條第1項規定，依同法第56條第1項規定
    裁處10萬元罰鍰，並命限期改善，並無違誤，訴願決定予以
    維持，亦無不合，原告起訴意旨求為撤銷訴願決定及原處分
    關於罰鍰10萬元部分，為無理由，應予駁回。又本件事證已
    明，兩造其餘攻擊防禦方法核與判決結果不生影響，爰不再
    逐一論述。另本件為簡易訴訟事件，爰不經言詞辯論為之，
    併予敘明。
六、據上論結，本件原告之訴為無理由，依行政訴訟法第233條
    第1項、第236條、第98條第1項前段，判決如主文。
中　　華　　民　　國　　100　 年　　6　　 月　　30　　日
                  高雄高等行政法院第一庭
                                  法  官  呂 佳 徵
以上正本係照原本作成。
如不服本判決，應於送達後20日內，向本院提出上訴狀並表明上
訴理由，如於本判決宣示後送達前提起上訴者，應於判決送達後
20日內補提上訴理由書（須按他造當事人人數附繕本）。
中　　華　　民　　國　　100　 年　　6　　 月　　30　　日

　　　　　　　　　　　　　　　    書記官  李 建 霆
附註：
行政訴訟法第235條（第1項、第2項）：
對於適用簡易程序之裁判提起上訴或抗告，須經最高行政法院之
許可。
前項許可，以訴訟事件所涉及之法律見解具有原則性者為限。